【裁判字號】    89,成簡,2
【裁判日期】    900308
【裁判案由】    
【裁判全文】
臺灣臺東地方法院民事簡易判決  八十九年成簡字第二號
    原      告  甲○○○
    訴訟代理人  邱聰安律師
    被      告  乙○○
右當事人間請求確認通行權事件，本院判決如左：
    主      文
確認原告對被告所有坐落於台東縣東河鄉○○段六九四之四地號土地，如附圖所示黃
色部份，面積九平方公尺土地之通行權存在。
被告應將如附圖所示黃色部分之地上物拆除。
被告不得在上開部分道路上營建或為其他妨阻原告通行之行為。
訴訟費用由被告負擔。
    事      實
甲、原告方面：
  一、聲明：（一）確認原告對被告所有坐落於台東縣東河鄉○○段六九四之四地號
      土地，如附圖所示黃色部份，面積九平方公尺土地之通行權存在。（二）被告
      乙○○應將其所有坐落台東縣東河鄉○○段六九四之四號土地如附圖所示甲部
      分長三公尺、寬三公尺之地上物拆除，留作通路供原告通行。（三）被告乙○
      ○不得在前項通路上營建或為其他妨阻原告通行之行為。（四）訴訟費用由被
      告負擔。
  二、陳述：
（一）原告甲○○○所有台東縣東河鄉○○段六九四之廿一號、面積○．五三七五公
      頃土地（下稱系爭土地），係原告於民國七十六年向被告乙○○購買之田地，
      此有土地登記簿謄本可稽。當年購買時，原告水田緊靠公路旁，耕作十幾年來
      ，出入無礙，耕作方便。原告在上開所有之水田內，培植稻子秧苗，準備作為
      水田插秧之用，詎因原告面臨道路三邊圍之土地即同段六九四之廿二、廿四、
      廿五號三筆田地均為被告所有，有土地地籍圖可證，被告放牧在其田地內之牛
      隻多次侵入原告田地吃秧苗，經原告勸阻，被告非但不聽，並怒而於八十九年
      一月下旬以挖土機將原告水田邊公路柏油挖際，挖出一條長約二十五公尺、寬
      二公尺之溝渠，主張溝渠用地為同段六九四之四號土地，有土地登記簿謄本可
      稽，為其所有，並在毗鄰界址以鐵絲網圍堵，另沿毗鄰界址架設一條直徑五寸
      大之膠塑水管，有照片六張可證，而原告水田兩旁之土地即同段六九四之廿二
      及廿五號田地亦均為被告所有，致使原告無法進入水田內插秧耕種，茲秧苗已
      老，無法插秧，造成一季稻谷可收成四千多公斤之損失。原告無可奈何，經申
      請東河鄉調解委員會調解，然因被告拒不到場，致調解無望  ，有調解不成立
      證明書可稽，原告不得已提起本件訴訟。
（二）按土地因與公路無適宜之聯絡，致不能為通常使用者，土地所有人得通行周圍
      地以至公路。民法第七百八十七條第一項前段對於袋地所有人之通行權定有明
      文規定，本件原告水田前面臨公路，經被告予以阻斷通路，水田後面為田地，
      無通路，水田兩邊為被告田地，亦無通路，故原告水田為典型之袋地，因被告
      阻斷與公路聯絡之通路，以致不能為通常之使用，故依法應許原告通行被告所
      有同段四九六號土地以至公路。為減少被告之損害，在靠電線桿旁，被告應將
      其土地如附圖所示甲部分長三公尺、寬三公尺之地上圍籬及塑膠水管拆除，留
      作通路供原告通行。被告不得在上開通路營建或為其他妨阻原告通行之行為。
  三、證據：土地登記簿謄本、土地地籍圖、調解不成立證明書影本一份，相片六幀
      。
乙、被告方面
  一、聲明：駁回原告之訴。
  二、陳述：坐落於台東縣東河鄉○○段六九四之四地號土地為被告所有。原告請求
      三公尺寬之道路太多了，應予減少。現行可通行道路係鄰近土地所有權人協商
      後，由被告所闢建，可供耕耘機通行，原告主張之通行地點下有水利會埋設之
      水管，同段六九四之二十二地號土地亦為被告所有。被告所有系爭土地並無路
      通行，這裡整片土地均無路可通行，耕作的人如果要耕田，都要經過別人的田
      。複丈成果圖紅色部分之土地係被告於七十二年間開路供大家通行。
  三、證據：聲請訊問證人徐金春、高敏成。
丙、本院依職權勘驗現場，並囑託臺東縣成功地政事務所測量。
    理      由
一、原告所有系爭土地前原面臨公路，嗣經被告予以阻斷通路，水田後面為田地，無
    通路，水田兩邊為被告田地，亦無通路，故原告水田為典型之袋地，因被告以鐵
    絲網系爭土地阻斷與公路聯絡之通路，以致不能為通常之使用，為此請求確認被
    告所有土地如附圖所示甲部分長三公尺、寬三公尺部分土地通行權存在，被告並
    不得在上開通路營建或為其他妨阻原告通行之行為。被告則以坐落於台東縣東河
    鄉○○段六九四之四地號土地為被告所有。原告請求三公尺寬之道路太多了，應
    予減少。現行可通行道路係鄰近土地所有權人協商後，由被告所闢建，可供耕耘
    機通行，原告主張之通行地點下有水利會埋設之水管，同段六九四之二十二地號
    土地亦為被告所有。被告所有系爭土地並無路通行，這裡整片土地均無路可通行
    ，耕作的人如果要耕田，都要經過別人的田，複丈成果圖紅色部分之土地係被告
    於七十二年間開路供大家通行等語置辯。
二、按土地因與公路無適宜之聯絡，致不能為通常使用者，土地所有人得通行周圍地
    以至公路。前項情形，有通行權人，應於通行必要之範圍內，擇其周圍地損害最
    少之處所及方法為之。民法第七百八十七條第一項前段、第二項分別定有明文。
    其立法理由略謂：不通公路之土地，及通公路非常困難之土地，不得不於其四周
    圍繞地之所有權，量加限制，故許此項土地之所有人，於四周圍繞地有通行權，
    所以全其土地之用也。故設本條第一項以明示其旨。又依前項情形，土地所有權
    人，對於四周圍繞地既取得通行權後，應於通行必要範圍之內，擇其周圍地損害
    最少之處所，及其方法為之，以保全四圍鄰地之利益。故民法第七百八十七條第
    一項所定之通行權，其主要目的不僅在調和土地所有人間之利害關係，且在充分
    發揮袋地之經濟效用，以促進物盡其用之社會整體利益。
三、原告主張系爭土地為袋地，為被告所自認在卷（九十年二月二十二日言詞辯論筆
    錄），並經本院分別於八十九年二月十七日及八十九年七月二十七日依職權履勘
    現場，系爭土地並無通路可達如土地複丈成果圖所示紅色部分之產業道路，此有
    土地複丈成果圖一份在卷可憑。並有原告提出之地籍圖謄本及照片等件為證，足
    見原告所有系爭土地係袋地，因與公路無適宜之聯絡，致不能為通常使用無疑，
    依據前開法律之規定，原告自得對周圍土地所有人即被告主張袋地通行權。
四、再按有通行權人應於通行必要之範圍內，擇其周圍地損害最少之處所及方法為之
    ，民法第七百八十七條第二項定有明文。本件原告主張確認如附圖所示黃色部分
    三公尺寬、三公尺長之道路之通行權存在。本院斟酌系爭土地地目為旱地，使用
    分區為森林區，使用地類別為農牧用地，此有土地登記簿謄本足憑，為能耕作使
    用，至少需留三公尺寬之道路，始能供一般耕耘機農業耕作車輛對外通行，以發
    揮該地之經濟價值，且如土地複丈成果圖所示紅色部分之產業道路，為被告所有
    並為其所開闢供公眾通行並可通行耕耘機等情，為被告所自認在卷，而原告主張
    通行之系爭道路，寬度並未及土地複丈成果圖所示紅色部分之產業道路，且亦係
    到達土地複丈成果圖所示紅色部分之產業道路距離最近之道路，是原告主張通行
    系爭道路，應屬損害最小之通行之處所及方法。
五、原告得通行被告所有如附圖所示黃色部份土地，面積九平方公尺土地，既如前述
    ，本院審酌原告於通行必要範圍內，擇對被告損害最少處所及方法，認原告本於
    通行權之法律關係，請求被告應將如附圖黃色所示部分土地之鐵欄杆拆除，並不
    得為任何妨礙原告通行之行為，即屬正當，應予准許。
六、本件事證已臻明確，兩造其餘主張及舉證，核與判決結果不生影響，不另一一論
    述，附此敘明。
據上論結，本件原告之訴為有理由，依民事訴訟法第七十八條，判決如主文。
中      華      民      國    九十      年      三      月      八      日
                              臺灣臺東地方法院臺東簡易庭
~B法      官  黃莉莉
右為正本係照原本作成
如不服本判決，應於送達後廿日內，向本院提出上訴狀並表明上訴理由，如於本判決
宣示後送達前提起上訴者，應於判決送達後廿日內補提上訴理由書（須附繕本）。
中      華      民      國    九十      年      三      月      九      日
~B法院書記官  彭添財


司法院資訊處製作；財團法人民間司法改革基金會備份。
